臺灣高等法院臺南分院刑事判決
109年度金上訴字第1183號
上  訴  人  
即  被  告  甲○○
上列上訴人因詐欺等案件，不服臺灣雲林地方法院109年度訴字
第327號中華民國109年8月13日第一審判決（起訴案號：臺灣雲
林地方檢察署109年度偵字第1836號），提起上訴，本院判決如
下：
    主  文
原判決撤銷。
甲○○犯三人以上共同詐欺取財罪，處有期徒刑壹年貳月。未扣案
之犯罪所得新臺幣叁佰元沒收之，於全部或一部不能沒收或不宜
執行沒收時，追徵其價額。
    事  實
一、甲○○於民國108年8月間，加入劉任鎧（另經檢警調查中）、
    真實姓名及年籍均不詳，綽號分別為「閻羅」（下稱「閻羅
    」）、「胖子」、「小酒尾」等三人以上成年人，以實施詐
    術為手段，所組成之詐欺集團，以每次可獲得提領金額之1%
    報酬為代價擔任車手工作，負責提款並轉交上手等工作（所
    涉參與組織犯行，業經臺灣高等法院臺中分院以109年度上
    訴字第1377號判決在案，檢察官於本案亦未起訴參與組織之
    犯行）。甲○○與劉任鎧、「閻羅」及其他不詳成年成員（無
    證據證明有未成年人）間共同意圖為自己不法之所有，基於
    三人以上共同詐欺取財及掩飾、隱匿特定犯罪所得之去向之
    犯意聯絡，由其所屬詐欺集團其他不詳成員，於附表所示之
    時間，對乙○○施用如附表「詐騙方式」欄所示之詐術，致乙
    ○○信以為真而陷於錯誤，依詐欺犯罪組織成員之指示，於附
    表所示之時間、地點，將款項匯入附表所示之人頭帳戶。迨
    該集團成員確認附表所示款項匯入後，旋即指示甲○○持如附
    表所示人頭帳戶之金融卡，於附表所示之時間，前往附表所
    示之地點，提領如附表所示之金額，於扣除1%之報酬後，尾
    款再轉交劉任鎧，再由劉任鎧上繳予不詳之人，以此方法製
    造金流之斷點，致無從追查前揭犯罪所得之去向，而掩飾或
    隱匿該犯罪所得，並藉此獲取報酬新臺幣（下同）300元（
    甲○○提領之部分限於「提領人」欄所載「由被告甲○○、共犯
    劉任鎧、『閻羅』搭檔提領」之部分）。嗣乙○○發覺受騙後報
    警處理，循線查獲。
二、案經乙○○訴由雲林縣警察局斗六分局報告臺灣雲林地方檢察
    署檢察官偵查起訴。
    理  由
一、證據能力方面：
　　本案檢察官所舉用以證明被告甲○○犯罪，並為本判決引用之
    各項證據，其中供述證據部分，均未據被告爭執證據能力，
    且迄至本案辯論終結，亦未就證據能力聲明異議，本院審酌
    各該供述證據作成當時，既非受違法詢問，亦無何影響被告
    或證人陳述任意性之不適當情況，所供、所證內容復與本案
    事實有相當之關聯性，亦無其他可信度明顯過低之情形，依
    刑事訴訟法第156條第1項、第159條之5之規定，前揭被告及
    證人於警詢、偵查中所為之供、證內容均有證據能力。至檢
    察官所舉用以證明上開被告犯罪並為本判決所引用之各項非
    供述證據，均非違背法定程序取得，依同法第158條之4之反
    面解釋，亦有證據能力。
二、得心證之理由：
　　訊據被告對於上開犯罪事實，均坦承不諱，全案並經告訴人
    乙○○於警詢中指述歷歷（見警卷第16至18頁），復有被告提
    領時地一覽表、帳戶個資檢視表、告訴人提出之中華郵政、
    國泰世華銀行與中國信託銀行存摺封面影本、告訴人提出之
    中國信託數位銀行帳戶明細查詢資料、告訴人乙○○提出之中
    華郵政、國泰世華銀行與中國信託銀行存摺內頁影本、中華
    郵政帳號00000000000000號警示帳戶明細各一紙（見警卷第
    7至9、10、19至23頁）、被告提領之監視器影像翻拍照片六
    張（見警卷第13至15頁）、內政部警政署反詐騙案件紀錄表
    、桃園市政府警察局蘆竹分局南竹派出所受理刑事案件報案
    三聯單、受理各類案件紀錄表各一份（見警卷第24至27頁）
    、中華郵政股份有限公司109年6月8日儲字第0000000000號
    函檢附之告訴人帳戶歷史交易清單及原審109年6月10日公務
    電話紀錄單（見原審卷第67至69、71頁）、國泰世華商業銀
    行存匯作業管理部109年6月30日國世存匯作業字第00000000
    00號函檢附之告訴人帳戶之交易明細（見原審卷第80-1至80
    -3頁）、中國信託商業銀行股份有限公司109年6月5日中信
    銀字第000000000000000號函檢附之告訴人所有帳戶之存款
    交易明細（見原審卷第83至91頁）、聯邦商業銀行109年6月
    24日聯業管（集）字第00000000000號調閱資料回覆及一卡
    通票證股份有限公司109年7月14日一卡通字第0000000000號
    函暨檢附持有人相關資料及交易明細（見原審卷第95、145
    至154頁）在卷可資佐證，堪認被告之自白與事實相符，應
    可採信。本案事證明確，被告犯行洵堪認定，應依法論科。
三、論罪：
　㈠按詐欺集團向被害人施用詐術後，為隱匿其詐欺所得財物之
    去向，而令被害人將其款項轉入該集團所持有、使用之人頭
    帳戶，並由該集團所屬之車手前往提領詐欺所得款項，已發
    生製造該詐欺犯罪所得金流斷點，實質上使該犯罪所得嗣後
    之流向不明，達成隱匿犯罪所得之效果，妨礙該詐欺集團犯
    罪之偵查，即與該法第2條第2款相符，並該當於該法第14條
    第1項一般洗錢罪（最高法院109年度台上字第3224號判決意
    旨參照）。而現今詐騙集團為逃避警方查緝，多採分工方式
    為之，屬多人分工共同完成之集團性犯罪，而為隱匿日後犯
    罪所得，防止遭查緝，除有集團首謀之人外，尚區分為實施
    詐欺之人與拿取詐欺所得之人，各擔任該集團性犯罪不可或
    缺之角色，倘有其中某一環節脫落，將無法順遂達成詐欺之
    結果。因此，此種詐欺集團之各成員，固因各自分工不同，
    未能自始至終均參與每個角色之行為，惟其等明顯均係基於
    自己犯罪之意思，而與其他成員間有共同詐欺不特定被害人
    之犯意聯絡，利用彼此行為，以達成共同詐欺取財之犯罪結
    果，自應對於全部結果共同負責。
　㈡查被告於原審行準備程序時，自承與劉任鎧及姓名年籍不詳
    綽號「閻羅」之男子共同前往領取告訴人遭詐騙而匯入之款
    項，且該集團內尚有綽號「胖子」、「小酒尾」等人（見原
    審卷第132頁），足認其確知所參與之詐欺集團成員在三人
    以上，是核其所為，係犯洗錢防制法第14條第1項之一般洗
    錢罪及刑法第339條之4第1項第2款之三人以上共同詐欺取財
    罪。
　㈢被告就上開犯行，與劉任鎧及真實姓名年籍不詳綽號「閻羅
    」、「胖子」、「小酒尾」等詐欺集團成員有犯意聯絡及行
    為分擔，為共同正犯。被告以一提領詐欺所得款項之行為，
    同時製造該詐欺犯罪所得金流斷點，乃一行為同時觸犯三人
    以上共同詐欺取財及洗錢二罪，應依刑法第55條想像競合之
    規定，從一重之三人以上共同詐欺罪處斷。
　㈣被告前因違反毒品危害防制條例案件，經臺灣臺中地方法院
    以105年度簡字第181號判決判處有期徒刑4月、3月，並定其
    應執行刑為有期徒刑6月確定，於106年8月18日易科罰金執
    行完畢，有臺灣高等法院被告前案紀錄表一份在卷可查，其
    於前開有期徒刑執行完畢後5年內故意再犯本案有期徒刑以
    上之罪，固為累犯，然其前案所犯為毒品罪，與本案所犯加
    重詐欺罪之罪名、罪質均不相同，尚難認其所為本案犯行係
    出於特別惡性及對刑罰反應力薄弱所致，參酌司法院釋字第
    775號解釋意旨，爰不予加重其刑。
四、撤銷改判之理由：
  ㈠原審以本案事證明確，依法論罪科刑，固非無見。惟被告雖
    符合累犯之要件，然其所犯前案與本案罪質、罪名均不相同
    ，難認本案係基於特別之惡行及因對刑罰反應力薄弱所為，
    已如前述，原審仍依刑法第47條第1項之規定加重其刑，尚
    有違誤。被告以原審量刑過重為由提起上訴，指摘原判決不
    當，雖無可取，然原判決既有前開未洽之處，仍應由本院將
    原判決撤銷改判，以期適法。
  ㈡爰審酌被告正值青壯年，竟不思以正當方式工作賺取所需，
    反加入詐欺集團擔任車手，致附表所示告訴人遭詐騙而受有
    上開損害，所為殊非可取，惟其犯後坦承犯行，犯後態度尚
    可，並考量被告本案所獲得之報酬甚微，獲利不高，兼衡被
    告自述之智識程度、家庭、生活狀況等一切情狀，量處如主
    文第二項所示之刑。
  ㈢被告於原審審理中供稱其擔任車手提領本案款項之報酬為300
    元（見原審卷第132頁），而本案除被告前開自白外，卷內
    並無其他積極證據足資認定被告所獲得報酬之確切數額，依
    有疑唯利被告之原則，應認被告於本案犯罪所得為300元，
    此部分犯罪所得既未扣案，爰依刑法第38條之1第1項前段及
    第3項之規定諭知沒收，並於全部或一部不能沒收或不宜執
    行沒收時，追徵其價額。至被告所犯洗錢罪，依洗錢防制法
    第18條第1項前段固有沒收財物或財產上利益之特別規定，
    然該洗錢行為之標的是否限於行為人所有者始得宣告沒收，
    法無明文，實務上一向認為倘法條並未規定「不問屬於犯罪
    行為人與否均沒收」時，自仍以屬於被告所有者為限，始應
    予沒收。則於洗錢防制法並未規定「不問屬於犯罪行為人與
    否」之情形下，宜從有利於被告之認定。查被告所領得之款
    項扣除上開報酬後，均已上繳予詐欺集團成員，並非被告所
    有，亦非在被告實際掌控中，則被告就上開犯罪所收受、持
    有之財物，在超過被告所獲取報酬之外的數額，本不具所有
    權及事實上處分權，揆諸前揭說明，自無從對被告諭知沒收
    ，併予敘明。
據上論斷，應依刑事訴訟法第369條第1項前段、第364條、第299
條第1項前段，洗錢防制法第14條第1項，刑法第11條前段、第28
條、第339條之4第1項第2款、第55條、第38條之1第1項、第3 項
，刑法施行法第1條之1第1項，判決如主文。
本案經檢察官柯木聯提起公訴，檢察官鍾和憲到庭執行職務。
中　　華　　民　　國　　109 　年　　12　　月　　17　　日
                  刑事第七庭    審判長法　官  吳勇輝
　　　　　　　　　                    法　官  吳錦佳
　　　　　　　　　　　　　　　　　    法　官  周紹武
以上正本證明與原本無異。
如不服本判決應於收受送達後20日內向本院提出上訴書狀，其未
敘述上訴理由者，並得於提起上訴後20日內向本院補提理由書（
均須按他造當事人之人數附繕本）「切勿逕送上級法院」。
　　　　　　　　　　　　　　　　　　　書記官  楊宗倫
中　　華　　民　　國　　109 　年　　12　　月　　17　　日
附錄本案論罪科刑法條：
中華民國刑法第339條之4
犯第339條詐欺罪而有下列情形之一者，處1年以上7年以下有期
徒刑，得併科1百萬元以下罰金：
一、冒用政府機關或公務員名義犯之。
二、三人以上共同犯之。
三、以廣播電視、電子通訊、網際網路或其他媒體等傳播工具，
    對公眾散布而犯之。
前項之未遂犯罰之。

附表：
編號 告訴人 詐騙方式 匯款時間、地點 匯入人頭帳戶 詐騙金額（新臺幣） 提領人 1 乙○○ 詐騙集團成員於108年8月2日22時47分假冒Booking旅遊住宿網站（Booking.com）客服人員，佯稱之前消費時，因交易誤刷16筆，須至ATM操作更正云云，致告訴人乙○○信以為真而陷於錯誤，依詐騙集團成員指示，至ATM轉帳而受騙匯款。 108年8月2日23時11分，桃園市○○區○○路00號國泰世華銀行○○分行之ATM。 年籍不詳之人所申設之聯邦商業銀行帳號000-0000000000000000號帳戶 49,901元 由本案詐欺犯罪組織不詳車手進行提領。    108年8月2日23時13分，桃園市○○區○○路00號國泰世華銀行○○分行之ATM。 年籍不詳之人所申設之聯邦商業銀行帳號000-0000000000000000號帳戶 49,902元     108年8月2日23時15分，桃園市○○區○○路00號國泰世華銀行○○分行之ATM。 年籍不詳之人所申設之聯邦商業銀行帳號000-0000000000000000號帳戶 49,903元     108年8月2日23時17分，桃園市○○區○○路00號國泰世華銀行○○分行之ATM。 年籍不詳之人所申設之聯邦商業銀行帳號000-0000000000000000號帳戶 49,904元     108年8月2日23時23分，桃園市○○區○○路00號國泰世華銀行○○分行之ATM。 蘇倖瑩所申設之中華郵政股份有限公司台南○○路郵局帳號000-00000000000000號帳戶 7,505元（圈存抵銷）     108年8月2日23時30分，桃園市○○區○○路00號國泰世華銀行○○分行之ATM。 年籍不詳之人所申設之聯邦商業銀行帳號000-0000000000000000號帳戶 26,307元     108年8月2日23時45分（起訴書附表誤載為23時47分），桃園市○○區○○路00號國泰世華銀行○○分行之ATM。 年籍不詳之人所申設之聯邦商業銀行帳號000-0000000000000000號帳戶 41,518元     108年8月2日23時47分，桃園市○○區○○路00號國泰世華銀行○○分行之ATM。 蘇倖瑩所申設之中華郵政股份有限公司台南○○路郵局帳號000-00000000000000號帳戶 3,327元 由甲○○及共犯劉任鎧、「閻羅」搭檔前往現場，推由甲○○於108年8月2日23時59分，持左列人頭帳戶之金融卡，在雲林縣○○市○○路0號合作金庫銀行○○分行ATM，提領3,000元後，扣除報酬300元後，將2,700元交給劉任鎧，再由劉任鎧轉交其他不詳詐欺集團成員。